【裁判字號】    96,訴,469
【裁判日期】    970530
【裁判案由】    確認委任關係不存在等
【裁判全文】
臺灣屏東地方法院民事判決               96年度訴字第469號
原      告  宙○○
原      告  ｊ○○
前列二人共同
訴訟代理人  劉思龍律師
被      告  亥○○○○○○○○.
兼法定代理  ｈ○○
人
被      告  ｈ○○
被      告  甲○○
被      告  壬○○
被      告  Ｆ○○
被      告  Ｐ○○
被      告  宇○○
被      告  Ｑ○○
被      告  寅○○
                        1號
被      告  己○○
被      告  ｂ○○
被      告  Ｓ○○
被      告  ｋ○○
                        號
被      告  未○○
被      告  ｃ○○
被      告  丁○○
被      告  申○○
                        號
被      告  子○○
被      告  Ｖ○○
                        號
被      告  Ｃ○○
被      告  Ｙ○○
被      告  ｌ○○
被      告  ｍ○○
被      告  Ｉ○○
被      告  ｇ○○
被      告  ｄ○○
被      告  黃○○
                        20號.
被      告  Ｏ○○
被      告  Ｒ○○
被      告  ｅ○○
                        號
被      告  ｆ○○
                        號
被      告  戊○○
被      告  辰○○
被      告  ａ○○
                        號
被      告  Ｘ○○
被      告  玄○○
                        號
被      告  乙○○
                        段15.
被      告  Ｅ○○
被      告  戌○○
被      告  庚○○
                        號
被      告  天○○
被      告  Ｋ○○
被      告  酉○○
被      告  ｉ○○
被      告  卯○○
被      告  Ｚ○○
被      告  癸○○
被      告  午○○
被      告  Ｗ○○
被      告  辛○○
被      告  Ｕ○○
                        號
被      告  地○○
被      告  Ｈ○○
被      告  未○○
被      告  Ｎ○○
                        28號.
被      告  ｎ○○
被      告  Ｄ○○
被      告  巳○○
                        46號.
被      告  Ａ○○
                        141.
被      告  Ｍ○○
被      告  Ｔ○○
被      告  Ｇ○○
被      告  Ｌ○○
被      告  丑○○
被      告  Ｊ○○
被      告  Ｂ○○
前列共同
訴訟代理人  周春米律師
複代理人    蔡將葳律師
被      告  丙○○
上列當事人間請求確認委任關係不存在等事件，本院於民國97年
5 月16日言詞辯論終結，判決如下：
    主    文
原告之訴駁回。
訴訟費用由原告負擔。
    事實及理由
壹、被告丙○○經合法送達，無正當理由未於言詞辯論期日到場
    ，核無民事訴訟法第386 條各款規定情事，爰依原告聲請由
    其一造辯論而為判決。
貳、原告主張：
一、被告屏東縣九如鄉九塊厝三山國王廟（即三山國王廟）為已
    辦理寺廟登記之寺廟，於93年11月下旬辦理第5 屆信徒代表
    選舉，除屏東縣九如鄉九明村、九塊村、九清村及東寧村4
    名村長為當然代表，非係由選舉產生外，九明村1 至12鄰及
    14 鄰 、16鄰每鄰選出1 名信徒代表共選出14名，九塊村1
    至14 鄰 每鄰選出1 名信徒代表共選出14名，九清村1 至18
    鄰每鄰選出1 名信徒代表共選出18名，東寧村1 至4 、14至
    18鄰每鄰選出1 名信徒代表共選出9 名，合計選出信徒代表
    55名（詳如附表一），隨後再由信徒代表依照章程規定於信
    徒中選出管理委員15名（詳如附表二）及監察委員5 名（詳
    如附表三），就該次選舉無效部分，並曾經鈞院以94年度訴
    字第16 號 民事判決所肯認，該案雖經臺灣高等法院高雄分
    院95年度上字第15號民事判決審理後，以提起確認選舉無效
    之訴，顯然欠缺權利保護要件，因而確定案。本件訴訟標的
    為確認被告間第5 屆信徒代表、管理委員、監察委員間委任
    關係不存在，若該等委任關係不存在，則被告三山國王廟原
    與所選任之第5 屆信徒代表、管理委員、監察委員等被告未
    經合法重新選任，即不得行使執行被告三山國王廟所委任之
    工作，渠等亦不得進行召集會議並進行決議及執行。原告並
    可因而參與重新選舉，以確認何人可以擔任被告三山國王廟
    原與所選任之第5 屆信徒代表、管理委員、監察委員，該等
    法律上利益，可以透過判決加以確認，故原告二人既均為信
    徒，自有確認之利益。
二、按被告三山國王廟於79年5 月有效適用之組織章程第6 條規
    定：「本廟置信徒代表暫定五十七人，候補若干人由本廟轄
    內之九明、九塊、九清、東寧‧‧‧四村『依鄰數計算每鄰
    平均一人為準，以後行政上改編時從其變動』信徒以無記名
    單記方式選任之。並以各村為選區票選，以得票數較多者為
    當選，得票相同時以抽籤定之。其任期為三年，連選得連任
    ，出缺時，得就其選區次多票者遞補至原缺任期屆滿為止。
    代表為無給職，而信徒代表應具備國小畢業或相等之學力者
    始得被選任之，否者（則）當選亦無效。但所屬村長、代表
    ，亦可聘為當然代表．其任期亦以其村長、代表任期為準。
    」第8 條規定：「本廟設管理委員會，置管理委員十五人，
    均由信徒代表就信徒中選任之，任期三年，連選得連任。」
    第12條規定：「本廟設監查（察）委員會，置監查（察）委
    員五人，由信徒代表大會就信徒中選任之，任期三年，連選
    得連任。」可見，除村長或鄉民代表被聘為當然代表外，被
    告之信徒代表係由信徒投票選出，其管理委員及監察委員則
    均由信徒代表自信徒中選任產生。次按凡一選舉區只能選出
    一名當選者，稱為單一選舉區或小選舉區，每一選舉區可以
    選出兩名以上之當選者，稱為複數選舉區或大選舉區。查被
    告三山國王廟之組織章程第6 條已載明以各村為選區票選信
    徒代表，則所謂「依鄰數計算各鄰平均一人為準」，不過係
    按鄰數計算各村所應選出信徒代表之人數而已，被告之信徒
    代表選舉，依照章程規定，應非採取以鄰為選區每鄰選出1
    名信徒代表之小選舉區制，而係採取以村為選區每村選出多
    名信徒代表之大選舉區制。此觀該組織章程第24條第2 項規
    定：「罷免信徒代表由選出區域（即該村）之信徒三分之二
    同意罷免之」等語，益為明白。又該組織章程第26條雖規定
    ：「本章程未盡事項，悉依有關法令之規定及沿慣例辦理。
    」惟關於信徒代表選舉採取以村為選區每村選出多名信徒代
    表之大選舉區制，該組織章程既已規定甚明，即無所謂沿用
    慣例而採用小選舉區制之餘地。本件被告係以鄰為選區每鄰
    選出1 名信徒代表之小選舉區制選舉其第5 屆信徒代表，其
    選舉結果，有獲得3 、4 票即告當選者（如九明村9 鄰、3
    鄰、九塊村6 鄰、10鄰及東寧村4 鄰），亦有獲得9 票、12
    票乃至14票卻告落選者（如東寧村1 鄰、17鄰及14鄰），顯
    見被告未依照章程規定辦理第5 屆信徒代表選舉，罔顧各鄰
    人數多寡不一，每鄰一律選出1 名信代表，確已造成選舉不
    公之情形，其瑕疵自屬重大，應認為無效，其本此結果而為
    之管理委員及監察委員選舉，亦屬無效。
三、被告三山國王廟第5 屆信徒代表及管理委員、監察委員選舉
    無效，已如前述。則被告以上開人員為信徒代表之代表大會
    亦屬由不合法。詎料，被告竟違法於95年4 月22日召開所謂
   『 第五屆第一次信徒代表大會』（下稱系爭會議），其參與
    人（含主任委員、管理委員、監察委員及信徒代表）與被告
    三山國王廟間委任關係既屬不存在，被告等皆不具三山國王
    廟信徒代表之資格，亦即欠缺召開信徒代表大會之合法要件
    ，故系爭會議所為決議，依法自始、確定、當然無效。系爭
    會議做成所謂『修改組織章程』之決議，亦屬無效。
四、以上有原告提出之本院94年度訴字第16號民事判決影本乙份
    、臺灣高等法院高雄分院95年度上字第15號判決影本乙份、
    79年5 月屏東縣九如鄉三山國王廟組織章程影本乙份、九塊
    厝三山國王廟95年4 月22日召開第五屆第一次信徒代表大會
    之會議記錄影本乙份、95年4月22日修訂之屏東縣九如鄉三
    山國王廟組織章程影本乙份等為證。並聲明：（一）確認被
    告三山國王廟與附表一所示被告間第5 屆信徒代表委任關係
    不存在。（二）確認被告三山國王廟與附表二所示被告間第
    5 屆管理委員委任關係不存在。（三）確認被告三山國王廟
    與附表三所示被告間第5屆監察委員間委任關係不存在。（
    四）確認被告三山國廟第五屆第一次信徒會員代表大會決議
    無效。
參、被告抗辯：
一、原告提出之「屏東縣九如鄉三山國王廟組織章程」第6 條、
    第8 條、第12條規定信徒代表、管理委員及監察委員任期為
    3 年，原告主張之第5 屆信徒代表選舉無效云云，惟查該信
    徒代表之任期係93年12月1 日起算，而管理委員、監察委員
    之任期亦係自93 年12 月起算，上開3 年之任期已屆，原告
    以第5 屆信徒代表選舉無效為由，主張信徒代表、管理委員
    、監察委員與被告間之委任關係不存在，並無確認之利益及
    必要。
二、按確認之訴，除確認證書之真偽之訴外，應以法律關係為其
    訴訟標的，此觀民事訴訟法第二百四十七條之規定自明。單
    純之法律事實僅為法律關係發生之原因，不得為確認之訴之
    訴訟標的（最高法院85年度台上字第2915號判決要旨）。揆
    諸上開說明，原告請求確認第五屆第壹次信徒會員代表大會
    決議無效之事實，係以單純之法律事實為確認之訴之訴訟標
    的，顯非請求確認因該決議內容所生或受該決議危害影響之
    法律關係，於法未合，欠缺權利保護要件。
三、以上有被告提出之九如鄉九塊厝三山國王廟96年11月23 日
    屏九廟管字第9619號函暨「公告本廟登記有案信徒名冊」之
    公告影本一份、九如鄉九塊厝三山國王廟96年12月21日屏九
    廟管字第9621號函暨「辦理第六屆信徒代表改選」之公告影
    本一份、九如鄉九塊厝三山國王廟97年1 月21日屏九廟管字
    第9702號函暨「第六屆信徒代表改選時間及日期」之公告影
    本一份、九如鄉九塊厝三山國王廟97年2 月18日屏九廟管字
    第9708號函暨「第六屆信徒代表當選名單」之公告影本一份
    等為證。並聲明：原告之訴駁回。
肆、兩造不爭執之事實：
一、被告三山國王廟為已辦理寺廟登記之寺廟，於93年11月下旬
    辦理第5 屆信徒代表選舉，除屏東縣九如鄉九明村、九塊村
    、九清村及東寧村4 名村長為當然代表，非係由選舉產生外
    ，九明村1 至12鄰及14鄰、16鄰每鄰選出1 名信徒代表共選
    出14名，九塊村1 至14鄰每鄰選出1 名信徒代表共選出14
    名，九清村1 至18鄰每鄰選出1 名信徒代表共選出18名，東
    寧村1 至4 鄰、14至18鄰每鄰選出1 名信徒代表共選出9 名
    ，合計選出信徒代表55名，隨後再由信徒代表依照章程規定
    於信徒中選出管理委員15名及監察委員5 名之事實。
二、被告三山國王廟第五屆之信徒代表、管理委員、監察委員之
    3 年任期均已屆至，並已選出第6 屆信徒代表。
伍、兩造爭執之事項：
一、原告聲明確認被告間第5 屆信徒代表、管理委員、監察委員
    間委任關係不存在之訴，是否為固有必要共同訴訟？須全體
    信徒代表、全體管理委員、全體監察委員一同被訴？
二、原告提起本件確認委任關係不存在之訴，是否有確認之利益
    ？
三、原告聲明確認被告三山國王廟95年4 月22日之第五屆第一次
    信徒會員代表表大會決議無效，得否為確認之訴之標的？
四、原告聲明確認被告三山國王廟分別與附表一所示被告間第5
    屆信徒代表、與附表二所示被告間第5 屆管理委員委任及與
    附表三所示被告間關係不存在之訴，是否有理由？
五、原告聲明確認被告三山國廟第五屆第一次信徒會員代表大會
    決議無效之訴，是否有理由？
陸、本院之判斷：
一、原告主張被告三山國王廟於93年11月下旬辦理第5 屆信徒代
    表選舉，除屏東縣九如鄉九明村、九塊村、九清村及東寧村
    4 名村長為當然代表，非係由選舉產生外，九明村1 至12鄰
    及14鄰、16鄰每鄰選出1 名信徒代表共選出14名，九塊村1
    至14鄰每鄰選出1 名信徒代表共選出14名，九清村1 至18鄰
    每鄰選出1 名信徒代表共選出18名，東寧村1 至4 鄰、14至
    18鄰每鄰選出1 名信徒代表共選出9 名，合計選出信徒代表
    55名，隨後再由信徒代表依照章程規定於信徒中選出管理委
    員15名及監察委員5 名之事實，為被告所不爭執。又被告三
    山國王廟第五屆之信徒代表、管理委員、監察委員之3 年任
    期均已屆至，並已選出第6 屆信徒代表之事實，有被告提出
    之被告三山國王廟96年11月23日屏九廟管字第96 19 號函暨
    「公告本廟登記有案信徒名冊」之公告、被告三山國王廟96
    年12月21日屏九廟管字第9621號函暨「辦理第六屆信徒代表
    改選」之公告、被告三山國王廟97年1 月21日屏九廟管字第
    9702號函暨「第六屆信徒代表改選時間及日期」之公告、被
    告三山國王廟97年2 月18日屏九廟管字第9708號函暨「第六
    屆信徒代表當選名單」之公告影本各一份為證，亦為原告所
    不爭執，均堪信為真實。
二、經查原告先前曾以其與被告三山國王廟間確認寺廟信徒代表
    選舉無效訴訟，經台灣高等法院高雄分院以95年度上字第15
    號判決欠缺權利保護要件確定在案。本件首應審究者為原告
    提起確認被告三山國王廟與被告即信徒代表、管理委員、監
    察委員間之委任關係不存在之訴，是否有確認之利益？爰審
    酌如下：按確認法律關係成立或不成立之訴，應以確認現在
    之法律關係為限，如已過去或將來應發生之法律關係，則不
    得為此訴之標的，最高法院49年台上字第1713號著有判例。
    次按確認之訴非原告有即受確認判決之法律上利益者，不得
    提起。所謂即受確認判決之法律上利益，係指法律關係之存
    否不明確，原告主觀上認其在法律上之地位有不安之狀態存
    在，且此種不安之狀態，能以確認判決將之除去者而言，若
    縱經法院判決確認，亦不能除去其不安之狀態者，即難認有
    受確認判決之法律上利益（最高法院52年度台上字第1240號
    判例意旨參照）。查原告主張其有確認之利益，係以被告三
    山國王廟原與所選任之第5 屆信徒代表、管理委員、監察委
    員等被告未經合法重新選任，即不得行使執行被告三山國王
    廟所委任之工作，渠等亦不得進行召集會議並進行決議及執
    行，原告並可因而參與重新選舉，以確認何人可以擔任被告
    三山國王廟原與所選任之第5 屆信徒代表、管理委員、監察
    委員，自有該等法律上利益云云；然查被告三山國王廟之組
    織章程，對於信徒代表選舉是否須先為參選登記並審查學歷
    章程，雖無明文，其組織章程亦未規定信徒有請求上訴人辦
    理信徒代表選舉之權利；惟被告三山國王廟應如何辦理信徒
    代表選舉，是否以無記名方式或以村為選區進行投票，依寺
    廟自治原則，應由被告三山國王廟在不違反法令及依章程規
    定之下，自行決定以為辦理。且被告三山國王廟係由信徒組
    成之團體，為人的組織體，以信徒代表大會為其最高意思機
    關（參見台灣高等法院高雄分院95年度上字第15號判決），
    則被告三山國王廟與被告信徒代表、管理委員、監察委員間
    是否存有委任關係及有無確認之利益，均容置疑。次查第5
    屆信徒代表3 年任期已至96年11月底屆滿，第6 屆信徒代表
    並經被告三山國王廟向屏東縣政府報備及依照慣例及該廟組
    織章程第6 條規定順利改選，且已於97年2 月18日完成公告
    程序，有被告提出之屏九廟管字第9702號函及第9705號公告
    影本為證，原告亦不為爭執，堪信真實，是故被告三山國王
    廟係依法選出第6 屆信徒代表，應足採信。從而，第5 屆信
    徒代表任期既已屆滿而解任（管理委員、監察委員由信徒代
    表大會選出，任期應亦隨同屆滿），且已合法選出第6 屆信
    徒代表，原告再提起本訴，揆諸上開判例意旨，顯然已無即
    受確認判決之法律上利益，原告此部分之訴，並無理由，應
    予駁回。
三、次應審究者為原告聲明確認被告三山國王廟95年4 月22日之
    第五屆第一次信徒會員代表表大會決議無效，得否為確認之
    訴之標的？按確認法律關係之訴，非原告有即受確認判決之
    法律上利益者，不得提起之；確認證書真偽或為法律關係基
    礎事實存否之訴，亦同。前項確認法律關係基礎事實存否之
    訴，以原告不能提起他訴訟者為限。民事訴訟法第247 條第
    1 項、第2 項定有明文。經查本件原告請求確認該決議無效
    之事實，係以單純之法律事實為確認之訴之訴訟標的，顯非
    請求確認因該決議內容所生或受該決議危害影響之法律關係
    ，於法即有未合，顯然欠缺權利保護要件，此部分確認之訴
    ，亦無理由，應予駁回。
四、綜上所述，原告訴請（一）確認被告三山國王廟與附表一所
    示被告間第5 屆信徒代表委任關係不存在。（二）確認被告
    三山國王廟與附表二所示被告間第5 屆管理委員委任關係不
    存在。（三）確認被告三山國王廟與附表三所示被告間第5
    屆監察委員間委任關係不存在。（四）確認被告三山國廟第
    五屆第一次信徒會員代表大會決議無效。均無理由，應予駁
    回。
柒、本件事證已臻明確，兩造其餘攻擊、防禦與爭執事項，核與
    本件判決結果無影響，爰不逐一論述，附此敘明。
捌、結論：原告之訴為無理由，依民事訴訟法第385 條第1 項前
    段、第78條，判決如主文。
中    華    民    國    97    年    5    月    30     日
                  民事第二庭    法  官  胡晏彰
正本係照原本作成。
如對判決上訴，須於判決送達後20日內向本院提出上訴狀，其未
表明上訴理由者，應於提出上訴後20日內向本院補提理由書狀。
                                書記官  顏子仁
中    華    民    國    97    年    5     月    30    日
        附表一：
九塊厝三山國王廟第五屆信徒代表名單（不含各村之當然代表）
(九明村14人)
第一鄰    甲○○  九龍路27巷3號
第二鄰    Ｌ○○  光復街81號
第三鄰    壬○○  仁愛街162號
第四鄰    Ｆ○○  光復街46號
第五鄰    Ｐ○○  九龍路95號
第六鄰    宇○○  光復街21巷11號
第七鄰    Ｑ○○  光復街5巷6號
第八鄰    寅○○  忠孝街114巷4之1號
第九鄰    己○○  光復街34號
第十鄰    ｂ○○  仁愛街175號
第十一鄰  Ｓ○○  仁愛街129號
第十二鄰  ｋ○○  仁愛街125巷10號
第十四鄰  未○○  九明街125號
第十六鄰  ｃ○○  光復街163號
 (九塊村14人)
第一鄰    丁○○  維新街85號
第二鄰    陳國華  光復街156巷17號
第三鄰    申○○  維新街143巷12號
第四鄰    子○○  維新街147號
第五鄰    Ｖ○○  仁愛街120巷14號
第六鄰    Ｃ○○  文明街11巷11號
第七鄰    丑○○  文明街11巷23號
第八鄰    Ｊ○○  文明街11巷32號
第九鄰    Ｙ○○  信義街71號
第十鄰    ｌ○○  文明街11巷1號
第十一鄰  ｍ○○  仁愛街14號
第十二鄰  Ｉ○○  忠孝街78巷19號
第十三鄰  ｇ○○  仁愛街93號
第十四鄰  ｄ○○  民有街26號
(東寮村9人)
第一鄰    黃○○  九如路二段180巷20號
第二鄰    Ｏ○○  東寧路75號
第三鄰    Ｒ○○  東昌街31號
第四鄰    ｅ○○  東寧路103巷19號
第十四鄰  ｆ○○  東寧路140巷16號
第十五鄰  戊○○  成功二街8號
第十六鄰  林瑞清  成功二街93號（已歿）
第十七鄰  ｈ○○  九如路二段302號
第十八鄰  辰○○  勝利街90巷3號
 (九清村18人)
第一鄰    ａ○○
第二鄰    Ｘ○○
第三鄰    玄○○
第四鄰    乙○○
第五鄰    宙○○  和平街40號
第六鄰    丙○○  九清街3號
第七鄰    張玉霖  信義街32號（已歿）
第八鄰    Ｅ○○  東富街16巷10號
第九鄰    戌○○  文明街8號
第十鄰    庚○○
第十一鄰  Ｂ○○  仁愛街85號
第十二鄰  天○○  仁愛街63巷14號
第十三鄰  Ｋ○○  仁愛街47號
第十四鄰  酉○○  仁愛街23號
第十五鄰  ｉ○○  九如路二段89號
第十六鄰  卯○○  忠孝街25之2號
第十七鄰  Ｚ○○  仁愛街7號
第十八鄰  癸○○  九如路二段315號
       附表二：九塊厝三山國王廟第五屆管理委員名單：
ｈ○○  新莊路108號
午○○  忠孝街72號
Ｗ○○  九清村維新街58號
Ｘ○○  維新街52巷5號
ｃ○○  九明村光復街163號
ｄ○○  九塊村民有街26號
ｉ○○  九如路二段89號
辛○○  九清村九如路二段171號
Ｕ○○  九塊村仁愛街120巷14號
地○○  玉水村九如路一段11號
Ｈ○○  東寧村東寧路184號
未○○  九明村九明街12號
Ｎ○○  東寧村九如路二段180巷28號
ｎ○○  東寧村東寧路116號
Ｄ○○  九明村九明街12號
       附表三：九塊厝三山國廟第五屆監察委員名單：
巳○○  東寧村九如路二段412巷46號
Ａ○○  九塊村九如路二段237巷141號
陳增澱  九塊村忠孝街78巷28號
Ｔ○○  九清村九如路二段49號
Ｇ○○  東寧村林森路263號


司法院資訊處製作；財團法人民間司法改革基金會備份。
